【裁判字號】    94,訴,198
【裁判日期】    950929
【裁判案由】    返還不當得利
【裁判全文】
臺灣臺北地方法院民事判決               94年度訴字第198號
    原      告  甲○○
    被      告  丁○○原名蘇.
    訴訟代理人  鄭敏郎律師
上列當事人間請求返還不當得利事件，本院於民國九十五年八月
十八日言詞辯論終結，判決如下：
    主  文
原告之訴及假執行之聲請均駁回。
訴訟費用由原告負擔。
    事實及理由
壹、程序方面：原告起訴請求：「一、被告給付原告新台幣（下
    同）七十四萬零五百一十六元，及自民國九十三年十一月十
    六日至被告終止使用原告所有座落台北市○○區○○段一小
    段五一八之二地號之日止，按月以四千四百四十七元計算之
    不當得利；並自訴狀送達之翌日起，按年息百分之五計算利
    息。」。嗣後原告分別於九十四年三月十六日、九十四年三
    月三十一日、九十四年五月二十三日、九十四年十二月二十
    七日、九十五年三月二十二日五次具狀變更追加其訴。末於
    九十五年八月一日具狀變更聲明為：「先位聲明：一、被告
    應給付原告五十五萬三千一百一十四元，並自九十三年十月
    三十日起至清償日止，按年息百分之五計算之利息。及自九
    十三年十月三十日起至終止使用原告所有坐落於台北市○○
    段○○段五一八之二地號、五五七地號土地之日止，按月給
    付原告三千二百八十二元，並自各應給付日翌日次月起至清
    償日止按年息百分之五計算之利息。二、原告願供擔保請准
    宣告假執行；備位聲明：一、被告應給付原告二十萬六千二
    百九十八元，並自九十三年十月三十日起至清償日止，按年
    息百分之五計算之利息。及自九十三年十月三十日起至終止
    使用原告所有坐落於台北市○○段○○段五一八之二地號、
    五五七地號土地之日止，按月給付依附件所示之計算式金額
    ，並自應給付日次月翌日起至清償日止按年息百分之五計算
    之利息。二、原告願供擔保請准宣告假執行。」。核其所為
    ，雖屬訴之變更追加，惟被告於原告六次變更追加其訴均無
    異議而為本案之言詞辯論，依民事訴訟法第二百五十五條第
    二項之規定，視為同意變更追加，應予准許。
貳、原告起訴主張：緣被告自六十七年七月十七日起，所有建號
    萬華區○○段○○段六五三號，門牌台北市○○路七十三巷
    四十弄二號四樓之建物（面積六十三點七八平方公尺，下稱
    系爭房屋），被告所有系爭房屋座落原告所有台北市○○區
    ○○段一小段五一八之二地號土地（原告持份二分之一，下
    稱五一八之二地號土地）；同小段五五七地號土地（原告持
    份三分之一，下稱五五七地號土地）。被告購買系爭房屋時
    並未一同購買基地所有權，被告無權占用原告所有五一八之
    二地號土地十點七五平方公尺、五五七地號土地二點五一平
    方公尺獲得相當於租金之利益，致使原告受有損害，爰依民
    法第一百七十九條請求返還不當得利。又原土地所有人乙○
    ○、丙○○分別於九十三年十一月九日、九十四年四月二十
    五日與原告訂立債權讓與協議書，分別就五五七地號土地、
    五一八之二地號土地、五一八之二地號土地基於所有權所獲
    之債權讓與原告。原告依土地法第一零五條規定準用第九十
    七條規定，先位請求自不當得利之請求日起算即九十三年十
    月二十九日，回推至債權讓與日（乙○○部分：七十九年十
    二月十三日；丙○○部分：八十年十二月十六日），請求五
    一八之二地號土地相當於租金之不當得利：四十三萬八千九
    百二十四元及五五七地號土地相當於租金之不當得利：十一
    萬四千一百九十元（均依各年申報地價×使用土地面積×百
    分之十×期間其中各年申報地價計算），合計五十五萬三千
    一百一十四元，且請求自九十三年十月三十日起至終止使用
    原告所有五一八之二地號、五五七地號土地之日止，按月以
    三千二百八十二元計算相當於租金之利益。再者，如認被告
    無權占用系爭土地有民法第四百二十五條之一之適用，或類
    推適用，而有租賃關係，則原告備位請求五年間租金計二十
    萬六千二百九十八元，及自九十三年十月三十日起至終止使
    用原告所有五一八之二地號、五五七地號土地之日止，按月
    給付租金等語。並聲明：「先位聲明：一、被告應給付原告
    五十五萬三千一百一十四元，並自九十三年十月三十日起至
    清償日止，按年息百分之五計算之利息。及自九十三年十月
    三十日起至終止使用原告所有坐落於台北市○○段○○段五
    一八之二地號、五五七地號土地之日止，按月給付原告三千
    二百八十二元，並自各應給付日翌日次月起至清償日止按年
    息百分之五計算之利息。二、原告願供擔保請准宣告假執行
    ；備位聲明：一、被告應給付原告二十萬六千二百九十八元
    ，並自九十三年十月三十日起至清償日止，按年息百分之五
    計算之利息。及自九十三年十月三十日起至終止使用原告所
    有坐落於台北市○○段○○段五一八之二地號、五五七地號
    土地之日止，按月給付依附件所示之計算式金額，並自應給
    付日次月翌日起至清償日止按年息百分之五計算之利息。二
    、原告願供擔保請准宣告假執行。」。
參、被告則以：
一、系爭房屋乃被告於六十六年十月三日向建商葉松柏預行購買
    ，而依該契約書所定，除第五條已訂明房屋土地總價款五十
    萬元外，第六條載有：「…為便利銀行貸款及土地房屋之分
    割暨登記…」；第七條：「付款辦法：甲方同意第五條房屋
    土地總價款…」；第九條：「甲方於接到乙方通知本屋之土
    地地號確定及土地分割登記完畢時」；第十條：「甲方應付
    價款如不依約按期交付…，至於本約之建地及房屋無論在任
    何機關或銀行登記使用甲方名義時…」；第十二條：「…土
    地及房屋之移轉登記及貸款抵押權設定登記等之手續…」等
    之條文約定觀察，被告當時向建商購買者確係連同房屋及基
    地一併購買者，只因事後原地主繼承登記一直無法辦妥，致
    被告未受土地移轉登記，因此被告所有之系爭房屋確係有權
    使用系爭土地。又被告使用系爭房屋二十餘年間，從無所謂
    原地主出面主張權益，而原告既明知其所買受系爭土地應有
    部分上有合法建物存在，竟於買受未移轉所有權登記前，即
    以存證信函要求被告等住戶應支付不當得利，而其要求於其
    取得權利日九十三年四月二十九日前之不當得利，尤屬無稽
    。再者，原告於取得部分權利後，即對與被告相同情況之其
    餘住戶請求不當得利，其中對被告樓下住戶陳文龍部分，業
    經本院以九十三年度訴字第二一七六號民事判決駁回原告之
    請求，被告買受系爭房屋土地及其後因房屋所有權而當然繼
    續使用應有部分之地之事實，與上開陳文龍案並無任何相異
    之處，自應獲得相同之判決。
二、依本院八十度年重訴字第三八二號移轉所有權登記事件認定
    ，系爭房屋為建商與原地主合建，確有合建分屋之事實，只
    因原地主之被繼承人馮森、馮佳崔之繼承登記程序遲未辦妥
    ，致所有權移轉登記一直未能完成。又系爭土地上房屋，係
    五層樓房二棟二十五戶之集合住宅，由興建時原地主應出具
    之土地使用同意書、動土興建至使用執照之核發，依相關建
    築法規，均須得有原地主之同意，益彰當時原地主與建商間
    確有合建之事實。是原告所受讓系爭土地，既已有地主與建
    商合建房屋並出售之事實存在，則基於繼受之法理，自當承
    繼原地主與建商合建之限制，尤無權利大於前手（即原地主
    ）之理，況依最高法院四十八年台上字第一０六五號判例及
    司法院大法官釋字第三四九號解釋，共有人於其他共有人訂
    立共有物分割或分管之特約後，縱將其應有部分讓與第三人
    ，其分割或分管契約，對受讓人仍繼續存在，原地主與建商
    之合建契約，性質與分管契約無異，因此原告應繼受原地主
    於系爭土地上與建商合建之義務。且原告於受讓時系爭土地
    時更已知其上有有房屋存在之事實，方購買系爭土地應有部
    分，並進而提起本件訴訟，顯違誠信，該當權利之濫用，而
    無受保護之必要。
三、又最高法院四十八年台上字第一四五七號判例謂：土地與房
    屋為各別之不動產，各得單獨為交易之標的，且房屋性質上
    不能與土地使用權分離而存在，亦即使用房屋必須使用該房
    屋之基地，故土地及房屋同屬一人，而將土地及房屋分開同
    時或先後出賣，其間雖無地上權設定，然除有特別情事，可
    解釋為當事人之真意，限於賣屋而無基地之使用外，均應推
    斷土地承買人默許房屋承買人繼續使用土地。尋繹其規範本
    旨，應係側重於房屋所有權與基地利用權一體化之體現，並
    基於房屋既得使用保護原則之考量，進一步肯認基地使用權
    不因基地物權之嗣後變動而受影響，藉以調和土地與建物之
    利用關係，庶符社會正義之要求。查系爭房屋既因建商與原
    地主合建而成，且又正式領得使用執照並為合法保存登記，
    殊難想像當初賣屋時無繼續使用基地之情事存在，則原告雖
    嗣後再行取得系爭土地應有部分，應認於買受當時即有默許
    房屋使用者有繼續使用該基地，否則，其買受行為即有故意
    侵害他人權利之虞，而無受法律保護之必要。
四、再者，系爭房屋確為建商與地主合建，則興建完成之建物，
    不論屬地主應受分配，或建商應受分配者，均應認土地及地
    上之房屋同屬一人所有，被告當時即係買受土地及建物，雖
    土地部分因原地主與建商糾紛，致無法完成登記，則揆諸民
    法第四百二十五條之一所定，僅將土地或僅將房屋所有權讓
    與他人或將土地及房屋同時或先後讓與相異之人時，房屋受
    讓人與土地受讓人間，均依法受推定在房屋得使用期限內，
    有租質關係。原告係自原地主之繼承人乙○○及丙○○處受
    讓系爭土地，其法律事實相近，且為貫徹房屋所有權與土地
    利用權一體化之經濟效益，並避免無謂之紛爭，應可類推適
    用民法第四百二十五條之一規定，推認房屋所有權人仍有合
    法使用坐落系爭土地之權源，至房屋所有權人是否可無權使
    用坐落土地，或須支付相當之對償，均不能認房屋所有權人
    無權使用。故本件原告以不當得利或侵權行為請求，應均屬
    無據等語，資為抗辯，並請求駁回原告之訴及其假執行之請
    求；如受不利之判決，願供擔保免予假執行。
肆、原告主張被告所有系爭房屋使用系爭土地並無正當權源，致
    原告受有損害，即屬不當得利等語，為被告所否認，並以前
    揭情詞置辯。是本件兩造所爭執者乃：被告所有系爭房屋使
    用系爭土地，有無正當權源？是否構成不當得利？經查：
一、按土地與房屋為各別之不動產，各得單獨為交易之標的，且
    房屋性質上不能與土地使用權分離而存在，亦即使用房屋必
    須使用該房屋之地基，故土地及房屋同屬一人，而將土地及
    房屋分開同時或先後出賣，其間雖無地上權設定，然除有特
    別情事，可解釋為當事人之真意，限於賣屋而無基地之使用
    外，均應推斷土地承買人默許房屋承買人繼續使用土地（最
    高法院四十八年台上字第一四五七號判例參照）；尋繹其規
    範之本旨，乃側重於房屋所有權與基地利用權一體化之體現
    ，並基於房屋既得使用權保護原則之考量，進一步肯認基地
    使用權不因基地物權之嗣後變動而受影響，藉以調和土地與
    建物之利用關係，庶符社會正義之要求，此觀公寓大廈管理
    條例第四條第二項：專有部分不得與其所屬建築物共用部分
    之應有部分及其基地所有權或地上權之應有部分分離而為移
    轉或設定負擔，亦係本諸上揭原理而維持建物基地一體化之
    要求。是房屋所有人對土地所有人原已取得基地利用權，嗣
    將土地或房屋出賣因致房地異主時，雖與上開判例所稱之「
    土地及房屋同屬一人」情形未盡相同，但就該判例規範之目
    的及債權物權化之趨勢而言，應得依「相類事實，應為相同
    處理」之法理而為類推適用。查被告辯稱系爭土地原地主於
    六十六年間與建商葉松柏合建房屋，興建時原地主出具土地
    使用同意書，並依其與建商合建之比例分得數筆建物，嗣伊
    於六十六年十月三日間向建商葉松柏購買系爭房屋及其坐落
    基地（系爭土地）應有部分，惟僅取得房屋所有權移轉登記
    ，坐落土地應有部分因部分地主之被繼承人即訴外人馮森等
    人因故未辦理繼承登記，致全體共有人均未能協同辦理移轉
    登記手續，原告就此早已知悉等情，業據其提出建物登記謄
    本、台北市土地登記簿、房屋預定買賣契約書及建築改良物
    所有權狀、本院九十三年度第二一七六號判決等為證，核與
    證人乙○○到庭證述，原告知悉土地上已有建物存在一情，
    約相符合；又本院經調取八十年度重訴字三八二號卷（購買
    戶范楊炳等人與包含葉松柏、乙○○等在內之人間土地所有
    權移轉登記事件）、本院九十四年訴字第一九０號卷及其所
    調閱系爭合建使用執照資料及系爭土地日據迄今土地登記（
    簿）謄本及其異動索引表及八十二年萬華字第八四００號等
    三三件登記申請案資料、台北市政府工務局建築管理處函附
    本院之系爭建物申請建照執照、使用執照之全卷資料，以及
    參酌建商若未取得原地主同意使用系爭土地，當無法取得建
    照興建房屋，且若其上建物係無權使用系爭土地，原地主或
    其繼承人豈有長久以來從未向住戶表示異議之情。堪認被告
    之辯解為真實；準此，原地主提供系爭土地與建商葉松柏合
    建房屋，彼此按約定各分得房屋及其坐落土地應有部分，建
    商葉松柏所分得房屋自享有使用系爭土地之權利。嗣雖原地
    主之一馮森死亡後由其繼承人乙○○繼承、共有人之一丙○
    ○繼承其母馮張絨應有部分，或乙○○、丙○○將其土地應
    有部分出賣並移轉所有權登記予原告，均不影響建商葉松柏
    分得房屋得合法使用系爭土地之權利。是建商葉松柏將系爭
    房屋出賣並移轉所有權登記予被告，固未將系爭土地所有權
    應有部分一併移轉，惟揆諸首揭說明，被告所有系爭房屋，
    自有繼續使用系爭土地之合法權源，尚非「無法律上之原因
    而受利益」之不當得利。原告對被告自無不當得利返還請求
    權可行使。
二、次按，共有人於其他共有人訂立共有物分割或分管之特約後
    ，縱將其應有部分讓與第三人，其分割或分管契約，對於受
    讓於繼續存在，最高法院四十八年台上字第一０六五判例可
    資參照，且參酌司法院大法官釋字第三四九號解釋意旨，是
    項判例對於應有部分之受讓人於知悉有分管契約或可得而知
    之情形下，受讓人仍受讓與人所訂分管契約之拘束；查本件
    系爭建物被告於六十六年十月三日向訴外人葉松柏購買時，
    依該斯時簽訂之房屋預定買賣契約書所載，除第五條已明訂
    「房屋土地總價款：新台幣五十萬元」外，另第六條亦約定
    ：「‧‧，為便利銀行貸款土地房屋之分割暨登記‧‧。」
    、第七條：「付款辦法：甲方（即被告）同意第五條房屋土
    地總價款‧‧」、第九條：「甲方於接到乙方（即訴外人葉
    松柏）通知本屋之土地地號確定及土地分割登記完畢時，甲
    方應按照左列條件於五日內到乙方辦事處訂定公定契約，倘
    甲方逾期不辦理者視同毀約‧‧。」、第十二條「‧‧土地
    及房屋之移轉登記及貸款抵押權設定登記等之手續‧‧」，
    綜上之約定條文觀之，顯見斯時被告與訴外人葉松柏所簽定
    之房屋買賣契約，係包含系爭房屋及該房屋所坐落之基地無
    訛，僅該契約簽訂時，系爭土地未完成共有分割，須嗣訴外
    人葉松柏之通知「土地地號確定及土地分割登記完畢時」始
    能為後續相關契約之履行；再參以系爭房屋興建時所檢附之
    土地使用同意書，其上列名：馮森、馮佳崔、馮大山、馮榮
    華、馮山塗等土地所有權人均同意興建系爭建物於渠等土地
    上，而依卷附戶籍資料所載，訴外人乙○○為馮森之子，丙
    ○○為馮榮華之養女，而上開系爭土地為訴外人乙○○、丙
    ○○繼承時，即已有前開土地使用同意書之存在，是上開訴
    外人乙○○、丙○○自已因繼承之故而同受拘束，又如前述
    ，原告於向訴外人乙○○、丙○○購買系爭土地時，對於其
    上有建築物存在多年，且斯時已有土地使用同意書存在之情
    形，及渠等均未曾就此部分與被告有所爭執一情，自難諉為
    不知，而既然系爭土地原存在共有關係，且已由共有人共同
    出具土地使用同意書，約定供作蓋用建築物之使用，顯見系
    爭土地共有人間已有如何管理或分割共有物之約定，而訴外
    人乙○○、丙○○將系爭土地再行轉讓於原告，原告自應同
    受該共有土地分管協議約定之拘束，又如前述，因被告購買
    系爭房屋時已併同房屋坐落之基地同時購買，雖基地部分因
    訴外人即出賣系爭房地於被告之建商葉松柏與系爭土地之地
    主間尚有糾紛而無法辦理登記，惟既然系爭房屋坐落基地之
    共有人均同意房屋所有權人使用該基地，且無償使用該基地
    ，復係因建商即訴外人葉松柏與系爭土地共有人間另有合建
    及如何分割土地辦理移轉登記之約定，而原告既已同受該分
    管或分割協議之約定，依前揭說明，原告自不得再行對被告
    主張基於或類推適用租賃關係，請求被告給付五年之租金，
    是其主張即屬無據，應予以駁回。
三、綜上所述，原告起訴請求被告依民法第一百七十九條不當得
    利或民法第四百二十五條之一之租賃或類似租賃關係給付如
    其先位、或備位聲明之主張，自無理由，應予以駁回。而其
    假執行之聲請亦失所附麗，應併於駁回之。
伍、本件為判決基礎之事證已臻明確，兩造其餘攻擊防禦之方法
    或聲請調查之證據，經本院斟酌後，認均不足以影響本判決
    之結果，自無逐一詳予論駁或調查之必要，併此敘明。
陸、訴訟費用負擔之依據：民事訴訟法第七十八條。
中    華    民    國  九十五  年    九    月  二十九  日
                  民事第五庭    法  官  蔡世祺
以上正本係照原本作成。
如對本判決上訴，須於判決送達後二十日內向本院提出上訴狀。
中    華    民    國  九十五  年    九    月  二十九  日
                                書記官  黃媚鵑


司法院資訊處製作；財團法人民間司法改革基金會備份。
